【裁判字號】    98,訴,254
【裁判日期】    980410
【裁判案由】    返還不當得利
【裁判全文】
臺灣臺北地方法院民事判決               98年度訴字第254號
原      告  臺北市政府財政局
法定代理人  甲○○
訴訟代理人  謝家健律師
被      告  丁○○
            丙○○
            己○○
            辛○○
            乙○○
            庚○○
共      同
訴訟代理人  戊○○
上列當事人間請求返還不當得利事件，本院於民國98年3月20日
言詞辯論終結，判決如下：
    主  文
被告丁○○應給付原告新臺幣壹拾萬參仟伍佰捌拾肆元，及自民
國九十七年十月十九日起至清償日止，按年息百分之五計算之利
息，並自民國九十七年九月一日起至返還如附圖所示丙部分土地
之日止，按附表一所示計算式計算之金額。
被告丙○○應給付原告新臺幣壹拾參萬伍仟玖佰柒拾元，及自民
國九十七年十月十九日起至清償日止，按年息百分之五計算之利
息，並自民國九十七年九月一日起至返還如附圖所示甲部分土地
之日止，按附表一所示計算式計算之金額。
被告己○○應給付原告新臺幣壹拾玖萬肆仟貳佰肆拾伍元，及自
民國九十七年十月十九日起至清償日止，按年息百分之五計算之
利息，並自民國九十七年九月一日起至返還如附圖所示壬部分土
地之日止，按附表一所示計算式計算之金額。
被告辛○○應給付原告新臺幣壹拾壹萬零柒拾參元，及自民國九
十七年十月十九日起至清償日止，按年息百分之五計算之利息，
並自民國九十七年九月一日起至返還如附圖所示戊部分土地之日
止，按附表一所示計算式計算之金額。
被告乙○○應給付原告新臺幣壹拾萬參仟伍佰捌拾肆元，及自民
國九十七年十月十九日起至清償日止，按年息百分之五計算之利
息，並自民國九十七年九月一日起至返還如附圖所示乙部分土地
之日止，按附表一所示計算式計算之金額。
被告庚○○應給付原告新臺幣壹拾捌萬柒仟柒佰陸拾玖元，及自
民國九十七年十月十九日起至清償日止，按年息百分之五計算之
利息，並自民國九十七年九月一日起至返還如附圖所示辛部分土
地之日止，按附表一所示計算式計算之金額。
原告其餘之訴駁回。
訴訟費用由被告丁○○負擔百分之六，由被告丙○○負擔百分之
九，由被告己○○負擔百分之十二，由被告辛○○負擔百分之七
，由被告乙○○負擔百分之六，由被告庚○○負擔百分之十二，
餘由原告負擔。
本判決原告勝訴部分，於原告以新臺幣參萬伍仟元為被告丁○○
，以新臺幣肆萬陸仟元為被告丙○○，以新臺幣陸萬伍仟元為被
告己○○，以新臺幣參萬柒仟元為被告辛○○，以新臺幣參萬伍
仟元為被告乙○○，以新臺幣陸萬參仟元為被告庚○○供擔保後
，得假執行。
原告其餘假執行之聲請駁回。
    事實及理由
壹、程序方面：
    按當事人喪失訴訟能力或法定代理人死亡或其代理權消滅者
    ，訴訟程序在有法定代理人或取得訴訟能力之本人，承受其
    訴訟以前當然停止；前條所定之承受訴訟人，於得為承受時
    ，應即為承受之聲明，民事訴訟法第170條、第175條第1項
    分別定有明文。經查，原告之法定代理人原為林建元，嗣於
    訴訟繫屬中變更為甲○○，業經其具狀聲明承受訴訟，並提
    出臺北市政府人事任命令乙份為證（見本院卷第75頁），核
    無不合，應予准許。
貳、實體方面：
一、原告起訴主張：
  （一）坐落臺北市○○區○○段五小段469地號土地（下稱系
        爭土地）為臺北市所有，原告為系爭土地之管理機關，
        被告丁○○、丙○○、己○○、辛○○、乙○○、庚○○等人未經其同意，亦無任何合法權源，竟於系爭土地
        上搭建如附表所示之房屋，被告丁○○占用之面積為16
        平方公尺（即附圖所示丙部分），自92年5月1日起至97
        年8月31日止，按公告地價年息5％計算相當於租金之不
        當得利數額為新臺幣（下同）18萬6844元；被告丙○○
        於同一期間內占用面積21平方公尺（即附圖所示甲部分
        ），按公告地價年息5％計算相當於租金之不當得利數
        額為24萬5248元；被告己○○於同一期間內占用面積30
        平方公尺（即附圖所示壬部分），按公告地價年息5％
        計算相當於租金之不當得利數額為35萬348元；被告辛○○於同一期間內占用面積17平方公尺（即附圖所示戊
        部分），按公告地價年息5％計算相當於租金之不當得
        利數額為19萬8528元；被告乙○○於同一期間內占用面
        積16平方公尺（即附圖所示乙部分），按公告地價年息
        5％計算相當於租金之不當得利數額為18萬6844元；被
        告庚○○於同一期間內占用面積29平方公尺（即附圖所
        示辛部分），按公告地價年息5％計算相當於租金之不
        當得利數額為33萬8676元，為此，爰依不當得利之法律
        關係提起本件訴訟等語。
  （二）聲明：
      1.被告丁○○應給付原告18萬6844元，及自支付命令送達
        之翌日起至清償日止，按年息5％計算之利息，並自97
        年9月1日起至返還系爭土地之日止，按占用面積依當年
        度公告地價年息5％計算之不當得利。
      2.被告丙○○應給付原告24萬5248元，及自支付命令送達
        之翌日起至清償日止，按年息5％計算之利息，並自97
        年9月1日起至返還系爭土地之日止，按占用面積依當年
        度公告地價年息5％計算之不當得利。
      3.被告己○○應給付原告35萬348元，及自支付命令送達
        之翌日起至清償日止，按年息5％計算之利息，並自97
        年9月1日起至返還系爭土地之日止，按占用面積依當年
        度公告地價年息5％計算之不當得利。
      4.被告辛○○應給付原告19萬8528元，及自支付命令送達
        之翌日起至清償日止，按年息5％計算之利息，並自97
        年9月1日起至返還系爭土地之日止，按占用面積依當年
        度公告地價年息5％計算之不當得利。
      5.被告乙○○應給付原告18萬6844元，及自支付命令送達
        之翌日起至清償日止，按年息5％計算之利息，並自97
        年9月1日起至返還系爭土地之日止，按占用面積依當年
        度公告地價年息5％計算之不當得利。
      6.被告庚○○應給付原告33萬8676元，及自支付命令送達
        之翌日起至清償日止，按年息5％計算之利息，並自97
        年9月1日起至返還系爭土地之日止，按占用面積依當年
        度公告地價年息5％計算之不當得利。
      7.願供擔保請准宣告假執行。
二、被告則以：舊有違建住戶占用市有土地需支付土地租金實屬
    當然，惟其支付金額各有相關優惠規定，不能視為同一情況
    計算租金數額，被告丁○○、丙○○、己○○、辛○○、乙○○、庚○○於40年代因經濟困難陸續占用系爭土地，兩造
    間之不當得利數額，依臺灣高等法院93年度上易字第432號
    確定判決，應按占用面積依當年度公告地價年息3％計算，
    又依平均地權條例第16條之規定，未申報地價者，以公告地
    價之8成為其申報地價，故系爭土地申報地價應以公告地價
    之8成為計算基準，且原告於起訴前5年之不當得利已罹於時
    效等語置辯。並聲明：原告之訴及假執行之聲請均駁回。
三、兩造不爭執事項：
  （一）系爭土地為臺北市所有，原告為管理機關，被告丁○○
        、丙○○、己○○、辛○○、乙○○、庚○○無權占有
        系爭土地，在其上分別搭建如附表所示之房屋。
  （二）系爭土地之公告地價92年度為每平方公尺4萬4294元，
        93至95年度為每平方公尺4萬3656元，96、97年度為每
        平方公尺4萬3843元。
  （三）被告丁○○、丙○○、己○○、辛○○、乙○○、庚○○於系爭土地上搭建房屋之門牌號碼、占有面積分別如
        附表所示。
  （四）原告前曾訴請被告丁○○、丙○○、己○○、辛○○、
        乙○○、庚○○返還不當得利事件，經本院92年度訴字
        第4877號、臺灣高等法院93年度上易字第416號判決確
        定，並經臺灣高等法院97年度再易字第97號裁定駁回再
        審之訴。
四、本件之爭點為：
    原告請求被告給付按系爭土地公告地價年息5％計算相當於
    租金之不當得利，是否適當？
五、得心證之理由：
  （一）按無法律上之原因而受利益，致他人受損害者，應返還
        其利益，依其利益之性質不能返還者，應償還其價額，
        民法第179條、第181條但書分別定有明文。又得請求之
        不當得利範圍，應以他方所受之利益為度，非以請求人
        所受損害若干為準，無權占有他人土地，可能獲得相當
        於租金之利益，為社會通常之觀念，而無權占有他人土
        地，可能獲得相當於租金之利益為社會通常之觀念（最
        高法院61年臺上字第1695號判例意旨參照）。另國有財
        產撥給各地國家機關使用者，名義上雖仍為國有，實際
        上即為使用機關行使所有人之權利，故得由管領機關起
        訴，代國家主張所有權人之權利（最高法院51年台上字
        第2680號判例參照）。經查，系爭土地為臺北市所有財
        產，原告為管理機關，有土地登記謄本在卷可稽（見本
        院卷第24頁），而被告丁○○、丙○○、己○○、辛○○、乙○○、庚○○等人分別占有系爭土地如附圖所示
        丙、甲、壬、戊、乙、辛部分，並在其上搭建房屋，門
        牌號碼、占用面積各如附表所示，自屬獲得相當於租金
        之不當得利，揆諸前開規定，原告即得依民法第179條
        規定請求返還，惟按利息、紅利、租金及其他1年或不
        及1年之定期給付債權，其各期給付請求權因5年間不行
        使而消滅，此為民法第126條所明定，本件原告係於97
        年9月26日聲請支付命令，有支付命令聲請狀在卷可稽
        （見本院97年度促字第29548號卷第1頁），則原告請求
        被告丁○○、丙○○、己○○、辛○○、乙○○、庚○○返還自92年9月26日（即聲請支付命令前5年）起至97
        年8月31日止，計算相當於租金之不當得利，並自97年9
        月1日起至返還系爭土地之日止，按月給付相當於租金
        之不當得利部分，即為有理由，至原告請求渠等返還自
        92年5月1日起至92年9月25日止之不當得利部分，因已
        罹於5年之時效而消滅，且渠等就此部分主張時效抗辯
        ，故原告此部分請求，不應准許。
  （二）次按城市地方房屋之租金，以不超過土地及其建築物申
        報總價額年息百分之10為限；所謂土地總價額，係以法
        定地價為準，而法定地價係土地所有人依土地法規定所
        申報之地價，在平均地權條例施行區域，係指土地所有
        權人於地政機關舉辦規定地價或重新規定地價時之公告
        申報期間內自行申報之地價，土地法第97條第1項、第
        148條分別定有明文。又基地租金之數額，除以基地申
        報地價為基礎外，尚須斟酌基地之位置，工商業繁榮之
        程度，承租人利用基地之經濟價值及所受利益等項，並
        與鄰地租金相比較，以為決定（最高法院68年臺上字第
        3071號判例意旨參照）。經查，系爭土地位於南海路，
        雖鄰近中華路、汀州路，靠近植物園、青年公園，惟被
        告丁○○、丙○○、己○○、辛○○、乙○○、庚○○
        等人所占用土地部分位於巷弄之內，該巷弄狹小、環境
        髒亂等情，前經本院法官會同兩造至現場履勘屬實，並
        有勘驗筆錄、照片及街道巷弄圖附卷可參（見本院92年
        度訴字第5344號卷第58頁及證物袋內照片），本院審酌
        上情，認被告丁○○、丙○○、己○○、辛○○、乙○○、庚○○等人就系爭土地所受相當於租金之利益，以
        按土地申報地價年息3％計算為適當，原告請求按年息
        5％計算，猶屬過高。
  （三）查系爭土地於92年度之公告地價為每平方公尺4萬4294
        元，93至95年度為每平方公尺4萬3656元，96、97年度
        為每平方公尺4萬3843元，有臺北市公告土地現值及公
        告地價查詢系統資料可憑（見本院卷第25頁），依平均
        地權條例施行細則第21條規定，公有土地以公告地價為
        申報地價，免予申報，又被告丁○○、丙○○、己○○
        、辛○○、乙○○、庚○○等人占用系爭土地之面積分
        別為16（即附圖所示丙部分）、21（即附圖所示甲部分
        ）、30（即附圖所示壬部分）、17（即附圖所示戊部分
        ）、16（即附圖所示乙部分）、29（即附圖所示辛部分
        ），有本院92年度訴字第4877號民事判決所附土地複丈
        成果圖可參，且為兩造所不爭執，已如前述，則依此計
        算，原告得依不當得利之法律關係，請求渠等返還相當
        於租金之利益分別如下：
      1.被告丁○○部分（自92年9月26日起至97年8月31日止）
        ：
      (1)自92年9月26日起至92年12月31日止：44294元X16平方
        公尺X 3％÷12月X（3+6/31月）=5645元（元以下四捨
        五入）。
      (2)自93年1月1日起至95年12月31日止：43656元X16平方公
        尺X 3％÷12月X36月=62865元（元以下四捨五入）。
      (3)自96年1月1日起至97年8月31日止：43843元X16平方公
        尺X 3％÷12月X20月=35074元（元以下四捨五入）。
      (4)綜上，原告請求被告丁○○給付10萬3584元（計算式：
        5645+62865+35074=103584），及自97年9月1日起至返
        還如附圖所示丙部分土地之日止，按占用面積（即16平
        方公尺）依當年度公告地價年息3％計算之不當得利，
        為有理由，應予准許，逾此部分之請求，為無理由，應
        予駁回。
      2.被告丙○○部分（自92年9月26日起至97年8月31日止）
        ：
      (1)自92年9月26日起至92年12月31日止：44294元X21平方
        公尺X 3％÷12月X（3+6/31月）=7426元（元以下四捨
        五入）。
      (2)自93年1月1日起至95年12月31日止：43656元X21平方公
        尺X 3％÷12月X36月=82509元（元以下四捨五入）。
      (3)自96年1月1日起至97年8月31日止：43843元X21平方公
        尺X 3％÷12月X20月=46035元（元以下四捨五入）。
      (4)綜上，原告請求被告丙○○給付13萬5970元（計算式：
        7426+82509+46035=135970），及自97年9月1日起至返
        還如附圖所示甲部分土地之日止，按占用面積（即21平
        方公尺）依當年度公告地價年息3％計算之不當得利，
        為有理由，應予准許，逾此部分之請求，為無理由，應
        予駁回。
      3.被告己○○部分（自92年9月26日起至97年8月31日止）
        ：
      (1)自92年9月26日起至92年12月31日止：44294元X30平方
        公尺X 3％÷12月X（3+6/31月）=10609元（元以下四捨
        五入）。
      (2)自93年1月1日起至95年12月31日止：43656元X30平方公
        尺X 3％÷12月X36月=117871元（元以下四捨五入）。
      (3)自96年1月1日起至97年8月31日止：43843元X30平方公
        尺X 3％÷12月X20月=65765元（元以下四捨五入）。
      (4)綜上，原告請求被告己○○給付19萬4245元（計算式：
        10609+117871+65765=194245），及自97年9月1日起至
        返還如附圖所示壬部分土地之日止，按占用面積（即30
        平方公尺）依當年度公告地價年息3％計算之不當得利
        ，為有理由，應予准許，逾此部分之請求，為無理由，
        應予駁回。
      4.被告辛○○部分（自92年9月26日起至97年8月31日止）
        ：
      (1)自92年9月26日起至92年12月31日止：44294元X17平方
        公尺X 3％÷12月X（3+6/31月）=6012元（元以下四捨
        五入）。
      (2)自93年1月1日起至95年12月31日止：43656元X17平方公
        尺X 3％÷12月X36月=66794元（元以下四捨五入）。
      (3)自96年1月1日起至97年8月31日止：43843元X17平方公
        尺X 3％÷12月X20月=37267元（元以下四捨五入）。
      (4)綜上，原告請求被告辛○○給付11萬73元（計算式：60
        12+66794+37267=110073），及自97年9月1日起至返還
        如附圖所示戊部分土地之日止，按占用面積（即17平方
        公尺）依當年度公告地價年息3％計算之不當得利，為
        有理由，應予准許，逾此部分之請求，為無理由，應予
        駁回。
      5.被告乙○○部分（自92年9月26日起至97年8月31日止）
        ：
      (1)自92年9月26日起至92年12月31日止：44294元X16平方
        公尺X 3％÷12月X（3+6/31月）=5645元（元以下四捨
        五入）。
      (2)自93年1月1日起至95年12月31日止：43656元X16平方公
        尺X 3％÷12月X36月=62865元（元以下四捨五入）。
      (3)自96年1月1日起至97年8月31日止：43843元X16平方公
        尺X 3％÷12月X20月=35074元（元以下四捨五入）。
      (4)綜上，原告請求被告乙○○給付10萬3584元（計算式：
        5645+62865+35074=103584），及自97年9月1日起至返
        還如附圖所示乙部分土地之日止，按占用面積（即16平
        方公尺）依當年度公告地價年息3％計算之不當得利，
        為有理由，應予准許，逾此部分之請求，為無理由，應
        予駁回。
      6.被告庚○○部分（自92年9月26日起至97年8月31日止）
        ：
      (1)自92年9月26日起至92年12月31日止：44294元X29平方
        公尺X 3％÷12月X（3+6/31月）=10255元（元以下四捨
        五入）。
      (2)自93年1月1日起至95年12月31日止：43656元X29平方公
        尺X 3％÷12月X36月=113942元（元以下四捨五入）。
      (3)自96年1月1日起至97年8月31日止：43843元X29平方公
        尺X 3％÷12月X20月=63572元（元以下四捨五入）。
      (4)綜上，原告請求被告庚○○給付18萬7769元（計算式：
        10255+113942+63572=187769），及自97年9月1日起至
        返還如附圖所示辛部分土地之日止，按占用面積（即29
        平方公尺）依當年度公告地價年息3％計算之不當得利
        ，為有理由，應予准許，逾此部分之請求，為無理由，
        應予駁回。
六、按給付無確定期限者，債務人於債權人得請求給付時，經其
    催告而未為給付，自受催告時起，負遲延責任，其經債權人
    起訴而送達訴狀，或依督促程序送達支付命令，或為其他相
    類之行為者，與催告有同一之效力，民法第229條第2項定有
    明文。本件原告係於97年9月26日聲請對被告丁○○、丙○○、己○○、辛○○、乙○○、庚○○等人核發支付命令，
    經本院於97年10月1日裁定准許（97年度促字第29548號支付
    命令），該支付命令於97年10月8日寄存送達予渠等，並於
    同年10月18日發生送達之效力（見上開支付命令卷第59至66
    頁），從而，原告依據不當得利之法律關係，請求被告丁○○給付10萬3584元，被告丙○○給付13萬5970元，被告己○○給付19萬4245元，被告辛○○給付11萬73元，被告乙○○
    給付10萬3584元，被告庚○○給付18萬7769元，及均自支付
    命令送達之翌日（即97年10月19日）起至清償日止，按年息
    5％計算之利息，並自97年9月1日起至返還如附圖所示占用
    部分土地之日止，按附表一所示計算式計算之不當得利，為
    有理由，應予准許，至逾此部分之請求，則為無理由，應予
    駁回。
七、假執行之宣告：原告陳明願供擔保，聲請宣告假執行，就其
    勝訴部分，經核無不合，爰酌定相當擔保金額併准許之，至
    原告敗訴部分，其假執行之聲請已失所附麗，爰併予駁回之
    。
八、本件事證已臻明確，兩造其餘攻擊防禦方法及所提證據，核
    與本件判決結果不生影響，爰不另一一論述，併予敘明。
九、據上論結，本件原告之訴為一部有理由、一部無理由，依民
    事訴訟法第79條、第85條第1項前段、第390條第2項，判決
    如主文。
中    華    民    國    98    年    4     月    10    日
                  民事第二庭    法  官  鍾素鳳
以上正本係照原本作成。
如對本判決上訴，須於判決送達後20日內向本院提出上訴狀。
中    華    民    國    98    年    4     月    10    日
                                書記官  林玗倩
附表：
    ┌─┬────┬───────────┬─────┐
    │  │        │                      │          │
    │  │被告    │門牌號碼              │使用面積  │
    ├─┼────┼───────────┼─────┤
    │  │        │                      │          │
    │1.│丁○○  │臺北市○○路118 巷7 弄│16平方公尺│
    │  │        │3 號                  │（即附圖所│
    │  │        │                      │示丙部分）│
    ├─┼────┼───────────┼─────┤
    │  │        │                      │          │
    │2.│丙○○  │臺北市○○路118 巷7 弄│21平方公尺│
    │  │        │1 號                  │（即附圖所│
    │  │        │                      │示甲部分）│
    ├─┼────┼───────────┼─────┤
    │  │        │                      │          │
    │3.│己○○  │臺北市○○路126巷1號  │30平方公尺│
    │  │        │                      │（即附圖所│
    │  │        │                      │示壬部分）│
    ├─┼────┼───────────┼─────┤
    │  │        │                      │          │
    │4.│辛○○  │臺北市○○路118 巷7 弄│17平方公尺│
    │  │        │6 號                  │（即附圖所│
    │  │        │                      │示戊部分）│
    ├─┼────┼───────────┼─────┤
    │  │        │                      │          │
    │5.│乙○○  │臺北市○○路118 巷7 弄│16平方公尺│
    │  │        │2 號                  │（即附圖所│
    │  │        │                      │示乙部分）│
    ├─┼────┼───────────┼─────┤
    │  │        │                      │          │
    │6.│庚○○  │臺北市○○路126 巷1 之│29平方公尺│
    │  │        │1 號                  │（即附圖所│
    │  │        │                      │示辛部分）│
    └─┴────┴───────────┴─────┘
附表一（計算式）：
    系爭土地各該年度之申報地價X占用面積X3％÷12X該年度占
    用月數


司法院資訊處製作；財團法人民間司法改革基金會備份。
